【裁判字號】    97,易,291
【裁判日期】    971117
【裁判案由】    恐嚇等
【裁判全文】
臺灣桃園地方法院刑事判決               97年度易字第291號
公  訴  人  臺灣桃園地方法院檢察署檢察官
被      告  陳博澤
上列被告因重利等案件，經檢察官提起公訴（96年度偵字第5673
號），本院判決如下：
    主  文
陳博澤連續乘他人急迫貸以金錢，而取得與原本顯不相當之重利
，處有期徒刑伍月，如易科罰金，以銀元佰元即新臺幣玖佰元
折算壹日，減為有期徒刑貳月又拾伍日，如易科罰金，以銀元
佰元即新臺幣玖佰元折算壹日；又共同以加害名譽之事，恐嚇他
人致生危害於安全，處有期徒刑肆月，如易科罰金，以新臺幣壹
仟元折算壹日，減為有期徒刑貳月，如易科罰金，以新臺幣壹仟
元折算壹日。應執行有期徒刑肆月，如易科罰金，以銀元佰元
即新臺幣玖佰元折算壹日。
    事  實
一、陳博澤係大易理財公司職員，自不詳時間，在新竹縣竹東鎮
    不詳地點刊登辦貸款之借款廣告，以招徠不特定人向其借款
    。民國93年12月15日，丁○○因車禍急需資金支付修理費用
    ，見該小廣告後，遂撥打電話與陳博澤聯絡，陳博澤即乘丁○○急需用錢之急迫情況，竟基於重利之概括犯意，於同日
    下午3 時許，與丁○○相約在新竹縣竹東鎮梨村某處，同意
    貸予新臺幣（下同）19 萬元，並接續分2次在新竹市南寮漁
    港附近，交付8萬元、8萬餘元近9萬元，即僅其實付16 萬餘
    元近17萬元與丁○○，並於第2次交付8萬餘元之同時要求丁○○簽發如附表編號1、2所示面額各9萬元、10萬元之本票2
    紙為擔保，利息之計算以每月為1 期，而收取與原本顯不相
    當之重利。嗣丁○○分別於94年1、2月間某日在友人乙○○
    陪同下至桃園縣八德市某處陸續清償9萬元、13 萬元與陳博
    澤。其後，丁○○因無力償還本金，將其所有車牌號碼2P-5
    342 號自用小客車抵押於某當舖借款，其為贖回上開自小客
    車，又再向陳博澤借貸20萬元，陳博澤遂承前重利之概括犯
    意，於94年3月14日上午10 時許，在新竹縣新竹市南寮漁港
    附近，出借該款，惟僅實付18萬元與丁○○。嗣復經由不知
    情之友人出面要求丁○○簽發如附表編號3所示面額20 萬元
    之本票1 紙以供擔保，丁○○並交付該人其所有竹東郵局帳
    號0000000 號帳戶之存摺及印章轉交與陳博澤。由陳博澤自
    同日起至94年12月2 日止，持上開存摺至金融機構取款多次
    總計達30萬元有餘。陳博澤復於同日要求丁○○將上開自用
    小客車移轉登記至其友人賴義聰名下以清償所積欠其之借款
    。丁○○再於94年5月間某日（起訴書誤載為95 年），委託
    乙○○至新竹縣竹東鎮上智國小旁交付23萬元與陳博澤，陳
    博澤因而取得前揭與原本顯不相當之利息。
二、陳博澤為向丁○○追討上開貸與之本息，與甲○○、丙○○
    （業經本院以96年度審易字第643號判決，各判處有期徒刑2
    月，減為有期徒刑1月，如易科罰金，以新臺幣1千元折算1
    日，緩刑3年確定）共同基於恐嚇危害安全之犯意聯絡，陳
    博澤於96年2月10日（起訴書誤載為4日）將丁○○所簽發之
    上開本票3紙交付與甲○○，由甲○○、丙○○於同年月10
    日下午5時許，至桃園縣觀音鄉○○路○段967巷65之1號丁○○任職之海岸巡防署營區，要求丁○○交付30萬元，以便取
    回上開本票，並向之恫稱：「不還錢的話，就要持續到營區
    討債，向長官檢舉，讓你喪失軍人資格，然後要去你家裡鬧
    。」等語，以欲加害名譽之事言詞恐嚇丁○○，致使丁○○
    因此心生畏懼，致生危害於安全。嗣甲○○等人因不滿丁○○僅湊得3萬元，要求丁○○再去向軍中袍澤借款償還，丁○○不願配合，渠等僵持不下，於當日（2月10日）下午6時
    30分許，為埋伏之員警在上開營區內查獲，並扣得甲○○所
    提出如附表所示之本票3紙，而查悉上情。
三、案經丁○○訴由新竹市警察局第三分局報告臺灣桃園地方法
    院檢察署檢察官偵查起訴。
    理  由
壹、證據能力部分
一、按刑事審判上之共同被告，係為訴訟經濟等原因，由檢察官
    或自訴人合併或追加起訴，或由法院合併審判所形成，其間
    各別被告及犯罪事實仍獨立存在。故共同被告對於其他共同
    被告之案件而言，為被告以外之第三人，本質上屬於證人，
    為確保被告對證人之詰問權，證人於審判中，應依法定程序
    ，到場具結陳述，並接受被告之詰問，其陳述始得作為認定
    被告犯罪事實之判斷依據（最高法院93年度台上字第5726號
    判決意旨參照）。故證人甲○○、丙○○雖同為共同被告，
    然公訴人分別援引各該被告於警詢及檢察官偵查中所為之陳
    述為被告陳博澤犯行之證據，則就各該被告而言，對被告之
    陳述無異屬「被告以外之人」之陳述，合先敘明。查證人即
    共同被告甲○○、丙○○於警詢、檢察官訊問時所為之供述
    ，其性質雖屬傳聞證據，惟本院審酌各該陳述作成之狀況，
    係本諸渠等自由意志所為，且核無違法取證之情事，且本院
    審理中業已傳喚甲○○、丙○○到庭以證人身分作證，並准
    許被告對於渠等當庭及先前陳述進行詰問，此有本院審判筆
    錄在卷可考。既已賦予被告對於證人甲○○、丙○○對質詰
    問機會，因之，參諸刑事訴訟法第159 條規定之立法意旨原
    即在保障被告之對質詰問權以觀，證人甲○○、丙○○於審
    判外之警詢、檢察官中所為之證述既已經被告於本院審理中
    經交互詰問予以核實，則證人甲○○、丙○○於審判外陳述
    與審判中之證述意旨相符之部分，其屬傳聞證據之瑕疵，應
    已治癒，業可認非仍屬傳聞，而已無依該條規定排除之必要
    ，應有證據能力。
二、證人即告訴人丁○○、證人乙○○於警詢、檢察官中所為陳
    述，均屬傳聞證據，且被告就上開供述之證據能力提出爭執
    （見本院審易卷第38頁），本院審酌各該陳述作成之狀況，
    查無違法取證之瑕疵存在，且本院審理中業已傳喚丁○○、
    乙○○到庭以證人身分作證，並准許被告對於渠等當庭及先
    前陳述進行詰問，此有本院審判筆錄在卷可考。既已賦予被
    告對於證人丁○○、乙○○對質詰問機會，承前所述，證人
    丁○○、乙○○於審判外陳述與審判中之證述意旨相符之部
    分，其屬傳聞證據之瑕疵，業已治癒，應有證據能力。
三、另本案認定事實所引用之卷證所有證據（文書證據等，如本
    票影本3紙【見偵卷第37頁】、現場查獲照片4張【見偵卷第
    38、39頁】、告訴人丁○○出具之贓物認領保管單1 份【見
    偵卷第40頁】、丁○○之竹東郵局帳號0000000 號之歷史交
    易清單1份【見偵卷第66至69 頁】等）證據，檢察官、被告
    並未主張排除前開書證之證據能力，且迄於本院言詞辯論終
    結前均未表示異議，本院審酌前開書證並無證據證明係公務
    員違背法定程序所取得，亦無刑事訴訟法第159條之4之顯有
    不可信之情況與不得作為證據之情形，本案認定事實所引用
    之卷證所有證據，亦均認為有證據能力。
貳、認定犯罪事實之依據及理由
一、訊據被告陳博澤矢口否認有重利及恐嚇危害安全之犯行，辯
    稱：我跟丁○○是純粹業務關係，我只是想要替他辦貸款，
    賺取服務費，我沒有跟丁○○拿高額的利息，我也沒有叫人
    去跟丁○○講什麼如果不還錢的話，要讓丁○○當不了兵之
    類的話，我只是單純的想要要回我的錢而已云云。經查：
  (一)關於重利犯行部分：
    1.按告訴人之陳述有部分前後不符時，究以何者為可採，法
      院仍得本其自由心證予以斟酌，非謂一有不符或矛盾，即
      應認其全部均為不可採信；尤其關於細節方面，告訴人之
      指述，難免因時間經過，致一部分記憶失真；或因多次相
      同之訊問，一時未能完全明瞭訊問者真意，致未能為完整
      之陳述；或因訊問方式之不同，致回答用語不同但真意相
      同；則祇要其基本事實之陳述，與真實性無礙時，即非不
      得予以採信（最高法院93年度台上字第4632號、92年度台
      上字第111 號判決意旨參照）。查上開事實欄一，業具證
      人即告訴人丁○○於警詢、偵查及本院審理時具結證述綦
      詳（見偵卷第11至15、85至86、108頁及本院易字卷75 至
      108頁），並有如附表所示之本票3紙扣案可資佐證。雖丁○○就被告各次借款之金額、簽發本票之時間等細節所述
      並非一致，惟人之記憶以事情發生之當初為最清晰，而隨
      著歲月之更迭衰退而模糊，又丁○○於警詢、偵查至本院
      審理時之陳述，時間差距已將近1 年，然細譯告訴人就所
      述向被告借款、清償被告之金額、次數、款項等情節並無
      何矛盾存在，且與證人乙○○於警詢、檢察官訊問及本院
      審理時所證述之內容大致相符，故認告訴人之指述雖有部
      分出入，惟仍無礙於此基本事實之真實性，而堪採信。
    2.丁○○分別清償被告9萬元、13萬元及23 萬元之事實，雖
      為被告所否認，惟該等事實，迭據證人乙○○於警詢、偵
      查及本院審理時具結證述明確（見偵卷第16至17、86頁及
      本院易字卷第110至113頁），核與告訴人丁○○所述情節
      相符，堪信為真實。至丁○○於94年3月間將其所有之存
      摺及印章交付與被告，任其提領，被告手中復持有丁○○
      所簽發如附表所示之本票3 紙等情，為被告所不否認。則
      依據被告於偵查時稱：丁○○陸續向我借的錢應該有30萬
      元，前面沒有算利息，後面是丁○○自己說要補貼給我的
      等語（見偵卷第106 頁），可知被告自承其借與丁○○之
      款項為30萬元左右，被告又持有丁○○所簽發如附表所示
      之本票3 紙，已足擔保丁○○所積欠之借款，被告豈須同
      時再向丁○○要求存摺、印章，且持續從該帳戶中領款至
      94 年12月2日（見偵卷第66至67頁），直至丁○○辦理掛
      失手續申請補發為止，顯徵被告除本金之外，亦有向丁○○收取利息之事實。甚且，被告於本院審理時稱：我介紹
      一個客戶買丁○○的車，但那台車在當舖裡面，丁○○要
      先去贖回來，然後車子買賣的錢，丁○○自己再還給當舖
      ，那張本票不是丁○○簽給我的，是丁○○欠當舖的錢，
      買車的人跟丁○○說可以先借丁○○一筆錢，丁○○先去
      當舖還錢，車子拿回來後，再把車子賣給要買的人云云（
      見本院易字卷第142、143頁），若然，則丁○○所簽發面
      額20萬元本票1 紙理應交付給買車之人，何以會在被告手
      中？更何況，被告既認丁○○已還清借款，卻仍將該本票
      3 紙交付甲○○、丙○○等人向丁○○要求借款之返還，
      益見被告對於丁○○之借款金額知之甚詳，且於丁○○返
      還本金後，又再度從丁○○之存摺領取現金，當作應收取
      之利息，是被告對其所收取者係與原本顯不相當之利息，
      自難諉為不知。此外，被告於偵查時稱：94年3 月丁○○
      就將其之存摺及印章交給我，直至10、11月才還給丁○○
      ，因為錢也還夠了云云（見偵卷第106 頁），於本院審理
      時則改稱：並未將丁○○所有之存摺及印章返還之等語（
      見本院易字卷第146 頁），所言相互矛盾，且依照被告所
      述，丁○○所簽發面額20萬元之本票1 紙並非其可領取，
      何以其持有該紙本票，於本院審理時始終交代不清，足見
      被告辯稱未向丁○○收取利息云云，洵無足採。再者，被
      告辯稱：之前我是先用我的現金卡借款給丁○○云云（見
      本院易字卷第150 頁），然其與丁○○素昧平生，衡之常
      情，一般人斷無可能對陌生人如此之舉，是被告所言，顯
      悖事理之常，更徵被告所言，不足為據。
    3.按約定利率超過20 %者，付款人對於超過部分之利息，無
      請求權，乃民法第205 條所規定，旨在防止重利盤剝，參
      以吾國目前經濟狀況、有關法令與金融業、一般民間利率
      、民法第204條、第205條之法定利率等情形，並比較之一
      般債務之利息（民間利息通常為月息2、3分，為一般有民
      間資金往來經驗者所熟知，此乃公眾週知之事實，毋庸舉
      證，最高法院84年度台上字第5061號判決意旨參照）。查
      ，丁○○除已清償45萬元外，其所有之存摺款項亦遭被告
      領取有30萬元之多，且尚簽發如附表所示之本票3 紙與被
      告，並將其所有之自用小客車移轉登記與被告友人，清償
      之借款數額早已遠遠超過被告實際貸與丁○○之借款35萬
      元，由此可知，被告向丁○○所牟取之利息，業已超過上
      開法定週年利率上限甚鉅，其取息標準與其借款原本相較
      自屬與原本顯不相當之重利。而一般人茍未陷於急迫，孰
      願負擔此利息而借款？此由關於本案借款之原因，丁○○
      證稱：我因車禍2 次，要修車，不敢跟家人說，才向被告
      借等情（見本院易字卷第76頁），益徵其然。被告既知借
      款人丁○○急需款項，仍乘其急迫之際，貸以金錢而搏取
      重利，其有乘人急迫之情甚，堪至灼然。
  (二)關於恐嚇危害安全犯行部分：
    1.被告雖以前詞置辯，惟查，上揭事實欄二部分，業經本案
      證人即共同被告甲○○、丙○○分別於警詢、偵查及本院
      行準備程序時坦承不諱，復於本院審理中具結證述屬實（
      見偵卷第21至27、52、53頁、本院審易字卷第37頁及本院
      易字卷第28至59頁），並據證人即告訴人丁○○及證人即
      在場人乙○○分別於警詢、偵查及本院審理時具結證稱詳
      實（見偵查卷第12、17、86頁及本院易字卷第93、94、11
      6 頁），參以上開證人等證述之各節，大致互合相符。此
      外，另有新竹市警察局第三分局搜索扣押筆錄、扣押物品
      目錄表1份、本票影本3紙、現場查獲照片4 張、丁○○出
      具之贓物領據保管單1份附卷可稽（見偵查卷第28至31、3
      7至40 頁）。次查，證人莊榮全、丙○○與被告均曾有同
      事情宜，且業已坦承犯行，與被告並無任何敵意，衡情渠
      等當無惡意誣指被告犯罪而令己觸犯誣告或偽證罪責之可
      能。再者，被告復不否認委託莊榮全向丁○○討債，且將
      丁○○所簽發如附表所示之本票3 紙交付之，並告知甲○○曾有當舖的人向丁○○討債等情，是倘被告未教導甲○○對丁○○為恐嚇之言語，並經甲○○輾轉告知丙○○，
      渠等與丁○○於96年2月10 日係第一次見面，如何能知悉
      丁○○曾遭人討債，又以言語恐嚇恫稱：如不還的話，就
      要跟長官檢舉等語，而依照被告指示如法炮製，對丁○○
      為相同之恐嚇言語。因之，證人丁○○、乙○○、甲○○
      、丙○○就被告所為恐嚇危害安全犯行之證述內容，均可
      信實。
    2.按共同實施犯罪行為之人，在合同意思範圍內，相互利用
      他人之行為，以達其犯罪之目的，原不必每一階段均參與
      ，只須分擔犯罪行為之一部，則應對於全部所發生之結果
      共同負責，且共同正犯之意思聯絡，原不以數人直接發生
      者為限，即有間接之聯絡，原不以數人間直接發生者為限
      ，即有間接之聯絡者，亦包括在內，最高法院92年度台上
      字第5407號判決意旨參照。查，被告陳博澤於96年2月10
      日雖未親自至丁○○服務之軍中為恐嚇之言語，惟其已委
      託甲○○、丙○○為之，業經丙○○於偵查時證稱：「（
      檢察官問：你和甲○○是否有受陳博澤的指使？）有的，
      都是他跟我們說要怎麼說的，他教我們要威脅債務人（指
      丁○○）會讓他失去軍人身分還要跟他的親人討錢。」、
      「（檢察官問：陳博澤是如何教授你們？）陳博澤都是教
      甲○○，然後我是甲○○教我的，他打電話給我說若債務
      人沒有將錢交出來，就是要讓他沒有辦法當兵，也要鬧到
      他親人那裡去，要去鬧他的家人不讓他們好過。」（見偵
      卷第52頁），復經其於本院審理時確認屬實（見本院易字
      卷第48頁），是縱被告未教授丙○○對該丁○○為上開言
      語，就上開犯行，亦與甲○○、丙○○有犯意聯絡、行為
      分擔，為共同正犯。
二、據上所陳，被告之辯解，無非卸責之飾詞，不足採信。被告
    所犯前揭重利、恐嚇危害安全等犯行，事證明確，犯行均堪
    認定，應依法論科。
三、查被告就上開事實欄一所示之行為後，刑法及刑法施行法部
    分條文業經修正公布，並均於95年7月1日施行。修正後刑法
    第2條第1項之規定，係規範行為後法律變更所生新舊法律比
    較適用之準據法，於修正後刑法施行後，應適用修正後刑法
    第2條第1項規定之「從舊從輕」之原則為比較；修正後刑法
    第2條第2項，則為同條第1項之特別規定，於修正後刑法施
    行後，關於非拘束人身自由之保安處分，應依修正後刑法第
    2條第2項之規定，適用裁判時之法律。又修正後刑法第35條
    ，乃刑之重輕之法定次序與標準，應適用裁判時之修正後刑
    法第35條之規定。修正後刑法第2條第1項係採「從舊從輕」
    原則，適用最有利於行為人之法律。既曰法律，自較刑之範
    圍為廣；除法律有特別規定者（如修正後刑法第2條第2項非
    拘束人身自由之保安處分適用裁判時法，修正後刑法施行法
    第9條之3規定之情形），應依其規定；或事關執行之緩刑之
    宣告，或犯罪在刑法修正施行前，自首在刑法施行後之自首
    部分，或程序之規定（程序從新，如刑法第40條沒收宣告之
    程序規定），應適用裁判時之修正後刑法之規定外；依修正
    後刑法第2條第1項比較時，應就「罪、刑」有關之共犯、未
    遂犯、連續犯、牽連犯、結合犯以及累犯加重、自首減輕暨
    其他法定加減原因（如身分加減）與加減例等一切情形，綜
    其全部之結果而為比較後，予以整體適用，不能割裂而分別
    適用有利益之條文。關於易科罰金之折算標準、易服勞役之
    折算標準及期限、罰金與死刑是否併予執行、多數有期徒刑
    定應執行之刑時之最高刑期之限制等之修正，事涉行為人易
    刑折算標準金額之多寡與期限之長短及定執行刑時能否就罰
    金刑併予執行或有期徒刑定應執行之刑時最高度之限制，亦
    均屬依修正後刑法第二條第一項所應比較適用法律之範圍。
    拘束人身自由之保安處分，並非屬修正後刑法第2條第2項規
    定應適用裁判時法之範圍，除有特別規定者外，亦屬應依修
    正後刑法第2條第1項比較適用之法律；從刑附屬於主刑，除
    法律有特別規定者外，依主刑所適用之法律（以上參考最高
    法院95年5月23日刑事庭第8次會議決議及最高法院24年上字
    第4634號、24年上字第5292號、27年上字第2615號判例）。
    其次，法律有變更而須為新、舊法之比較以定其適用之目的
    ，厥唯保障行為人之既有法律地位不致因法律之修正而惡化
    或受到更不利益之結果並兼謀行為人之利益，此為最高之價
    值，非必斤斤於法律體系適用之完整性，況或基於法規之性
    質，如程序性之法律、事涉執行之緩刑規定，依法理係均應
    適用新法，或因法律另有規定，如修正後刑法第2條第2項規
    定「非拘束人身自由之保安處分係適用裁判時之法律」，修
    正後刑法施行法第3條之1第2項規定「於九十四年一月七日
    刑法修正施行前犯併合處罰數罪中之一罪，且該數罪均符合
    第四十一條第一項得易科罰金之規定者，適用九十年一月四
    日修正之刑法第四十一條第二項規定」，即有此情形係一律
    適用行為時法之舊法，由是可見遇有法律修正而須選擇適用
    新法或舊法時，應依法規之性質或視法律之規定各自決之，
    不受其他法規如何適用之羈絆，在選法適用時，本即寓有可
    據個別之特性而割裂分別適用新法或舊法之容許性，縱令須
    為利、弊之比較以定如何適用之法規亦無不同，至數項經修
    正之法律須整體比較以同其新、舊法之適用俾維持法律體系
    之完整性，核係各該法律在適用上因具「依附及相互關聯」
    之特性使然，非屬新、舊法應比較利、弊藉資保障行為人之
    既有法律地位兼謀其利益之立法意旨所必然。準此以解，就
    「罪、刑」有關之規定諸如共犯、未遂犯、連續犯、牽連犯
    、結合犯以及累犯加重、自首減輕暨其他法定加減原因（如
    身分加減）與加減例等一切情形，應綜其全部之結果而為比
    較後，予以整體適用，不能割裂而分別適用有利益之條文，
    固如前述，惟究其緣由，實係著眼於因各該規定皆涉及犯罪
    之態樣、階段、罪數、法定刑得或應否加、減暨加減之幅度
    ，並進而影響法定刑或處斷刑之範圍，換言之，各該「罪、
    刑」之規定須經綜合考量整體適用後，方能據以限定法定刑
    或處斷刑之範圍，嗣始得於該範圍內為一定刑之宣告，易詞
    以言，個別宣告刑雖屬單一之結論，然實係經綜合考量整體
    適用各相關「罪、刑」規定之所得，因之，宣告刑所據以決
    定之各相關「罪、刑」規定，顯具適用上之「依附及相互關
    聯」之特性，自須同其新、舊法之適用，第查，「易刑」或
    「定執行刑」係規範宣告刑得或應如何執行之法律，核屬為
    刑之宣告後始生應否適用問題之規定，非屬宣告刑所據以決
    定因而須先行確定如何適用新、舊之法規，依其性質，在未
    為刑之宣告前亦無可能確定應否適用而預先選定須適用新或
    舊法，復無此必要，不寧唯是，該規定所涵攝之「小前提」
    係「宣告刑」，猶與「罪、刑」規定涵攝之「小前提」為「
    歷史社會事實」迥異，職是，「易刑」及「定執行刑」之規
    定，不論涵攝之「小前提」、決定應否適用之階段及適用後
    所得之法律效果，與「罪、刑」之規定皆不相侔，與之顯不
    具適用上之「依附及相互關聯」之特性，依前述，要毋須與
    「罪、刑」之規定同其新、舊法之適用，自得秉其本身之性
    質而各據應涵攝之「小前提」為新、舊、利、弊之比較後個
    別定其法律之適用，尤應敘明。茲首就與本案有關且於為刑
    之宣告前須先行及連帶確定應如何適用之法律修正情形列述
    如下：
  (一)與罪、刑有關且須依修正後刑法第2條第1項規定為利、弊之
    比較以定如何適用之法律變更部分：
  1.修正前刑法第33條第5款規定「罰金：（銀元）一元以上。
    」，復依罰金罰鍰提高標準條例第1條前段規定提高為10倍
    ，折算新臺幣為30元；修正後刑法第33條第5款規定「罰金
    ：新臺幣一千元以上，以百元計算之。」，現行刑法中有關
    於罰金刑之最低度刑之規定已有修正，自屬法律變更。
  2.修正前刑法第56條規定「連續數行為而犯同一罪名者，以一
    罪論。但得加重其刑至二分之一。」，修正後已將該條刪除
    ，亦採1罪1罰之原則。
  3.就罰金刑之加減例，修正前刑法第68條規定「拘役或罰金加
    減者，僅加減其最高度」，修正後刑法第67條則規定「有期
    徒刑或罰金加減者，其最高度及最低度同加減之」，並刪除
    第68條有關罰金刑加減之規定，進言之，經修正後，罰金之
    最低度刑亦在加減之列。
  4.經綜合適用修正前、後之罪、刑相關規定予以比較，修正後
    之規定顯非較修正前之規定對被告有利，因之，依現行即修
    正後刑法第2條第1項前段規定，此部分字應整體適用修正前
    刑法之有關規定，合先敘明。
  (二)毋須依修正後刑法第2條第1項規定為利、弊之比較以定如何
    適用之法律修正部分：
    有關罰金刑之幣別及其提高標準之準據亦經修正，修正前刑
    法分則各條文所定之罰金刑，其幣別原為「銀元」，又倘非
    屬72年6月26日至94年1月7日間新增或修正之條文，所定罰
    金數額並依罰金罰鍰提高標準條例第1條前段規定提高為10
    倍，而依95年6月14日修正公布、同年7月1日施行之中華民
    國刑法施行法第1條之1規定：「中華民國九十四年一月七日
    刑法修正施行後，刑法分則編所定罰金之貨幣單位為新臺幣
    。九十四年一月七日刑法修正時，刑法分則編未修正之條文
    定有罰金者，自九十四年一月七日刑法修正施行後，就其所
    定數額提高為三十倍。但七十二年六月二十六日至九十四年
    一月七日新增或修正之條文，就其所定數額提高為三倍。」
    。因修正前、後有關罰金刑部分之處罰輕重相同，並未影響
    國家刑罰權之範圍，僅屬法律之修正而非屬法律有變更。
四、就上開事實欄一所示之部分，核被告所為，係犯刑法第344
    條重利罪。被告先後2 次之重利犯行，時間緊接，且觸犯構
    成要件相同之罪名，顯係出於概括犯意反覆為之，為連續犯
    ，應依修正前刑法第56條之規定論以一罪，並加重其刑。就
    上開事實欄二所示之部分，被告所為，係犯刑法第305 條恐
    嚇危害安全罪。被告與共同被告甲○○、丙○○，就此恐嚇
    危害安全犯行，有犯意聯絡及行為分擔，為共同正犯。至被
    告所犯前述2罪，犯意各別，行為互殊，應分論併罰。爰審
    酌被告正值青壯，竟不思以正當管道獲取金錢，乘告訴人丁○○急需用錢急迫之際，而取得與原本顯不相當之重利，復
    委託甲○○、丙○○以非法方式催討債務，對丁○○造成身
    心傷害，所為非是，且被告犯後否認全部犯行，並飾詞推責
    ，犯後態度非佳，暨其犯罪動機、目的、手段等一切情狀，
    分別量處如主文所之刑。末按，中華民國九十六年罪犯減刑
    條例業於96年7月16日施行，因被告上開犯行均係在96年4月
    24日前，各併依該條例第2條第1項第3款，各減其刑期二分
    之一。而被告就事實欄一所示之行為後，關於易科罰金之規
    定亦經修正，修正前刑法第41條第1項前段規定：「犯最重
    本刑為五年以下有期徒刑以下之刑之罪，而受六個月以下有
    期徒刑或拘役之宣告，因身體、教育、職業、家庭之關係或
    其他正當事由，執行顯有困難者，得以一元以上三元以下折
    算一日，易科罰金。」，此折算標準並應適用修正前罰金罰
    鍰提高標準條例第2條前段（現已刪除）規定，就其原定數
    額提高為100倍折算1日，則被告行為時之易科罰金折算標準
    ，應以銀元300元折算1日，經折算為新臺幣後，應以新臺幣
    900元折算為1日；惟95年7月1日施行之修正後刑法第41條第
    1 項前段則規定：「犯最重本刑為五年以下有期徒刑以下之
    刑之罪，而受六個月以下有期徒刑或拘役之宣告者，得以新
    臺幣一千元、二千元或三千元折算一日，易科罰金。」，於
    同日並廢除罰金罰鍰提高標準條例第2 條之規定，亦即係以
    新臺幣1000元、2000元或3000元折算1 日。經比較結果，易
    科罰金之規定，修正後之規定顯非較有利於行為人，依修正
    後刑法第2條第1項前段規定，此部分應適用行為時法（即修
    正前）之法律，是就被告減得之刑，於上開法條修正前所犯
    重利犯行部分，依前揭說明，適用修正前刑法第41條第1 項
    前段、修正前罰金罰鍰提高標準條例第2 條之規定，諭知易
    科罰金之折算標準。另上開法條修正後所犯恐嚇危害安全犯
    行部分，逕適用現行刑法第41條第1 項前段，諭知易科罰金
    之折算標準，以示懲儆。又按裁判確定前犯數罪，其中一罪
    在新法施行前者，亦應為新舊法比較（最高法院95年5月23
    日第8次刑事庭會議決議可資參照），依修正前刑法第51 條
    規定：「數罪併罰，分別宣告其罪之刑，依左列各款定其應
    執行者：」其中第5 款規定：「宣告多數有期徒刑者，於各
    刑中之最長期以上，各刑合併之刑期以下，定其刑期。但不
    得逾20年。」，修正後刑法第51條第5 款規定：「宣告多數
    有期徒刑者，於各刑中之最長期以上，各刑合併之刑期以下
    ，定其刑期。但不得逾30年」，即刑法修正前、後關於定執
    行刑之最高度已有變更。經就修正前、後之規定予以比較，
    修正後之規定顯非較修正前之規定對被告有利，依現行即修
    正後刑法第2條第1項前段規定，應依修正前刑法第51條第5
    款之規定，就上開重利罪及恐嚇危害安全罪經減得之刑定其
    應執行之刑。另查，被告就上開事實欄一部分，係於修法前
    所犯之重利罪，而事實欄二部分，係修法後所犯之恐嚇危害
    安全罪，如前所述，所宣告之刑均符合刑法第41條第1 項得
    易科罰金之規定，依刑法施行法第3條之1第3 項之法理，在
    刑法修正前犯併合處罰數罪中之1 罪，應就刑法修正前所犯
    之罪及修正後所犯之罪全部適用對被告較有利之修正前刑法
    ，是以，本案所定之應執行刑應依修正前刑法第41條第1 項
    前段、修正前罰金罰鍰提高標準條例第2 條規定，諭知易科
    罰金之折算標準，附此敘明。
五、扣案被告所取得如附表所示之本票3 紙，係借款人丁○○簽
    發交與被告，雖係被告所有，惟此係雙方借貸之憑證，不予
    宣告沒收。至被告向丁○○所收取與原本顯不相當之利息並
    未扣案，且係消費物，恐經被告花用殆盡，並無證據足資證
    明該等款項仍屬被告所有，亦不予宣告沒收，附此敘明。
據上論斷，應依刑事訴訟法第229條第1項前段，修正後刑法第2
條第1項前段，刑法第28條、第305條、第344條、第41條第1項前
段，修正前刑法第56條、第41條第1項前段、第51條第5款，刑法
施行法第1條之1第1項、第2項前段，修正前罰金罰鍰提高標準條
例第2條，現行法規所定貨幣單位折算新臺幣條例第2條，中華民
國九十六年罪犯減刑條例第2條第1項第3款、第7條、第9 條、第
10條第1項，判決如主文。
本案經檢察官黃珮如到庭執行職務。
中    華    民    國    97    年    11    月    17    日
            刑事第十一庭  審判長法  官  蔡榮澤
                                法  官  紀凱峰
                                法  官  汪曉君
上正本證明與原本無異。
如不服本判決，應於收受送達後10日內向本院提出上訴書狀（應
敘述具體理由並附繕本）。
上訴書狀如未敘述理由，應於上訴期間屆滿後20日內補提理由書
於本院。
                                書記官  林怡君
中    華    民    國    97    年    12    月    5     日
附表：
┌──┬────┬────┬───────┬───────┐
│編號│本票號碼│發票日  │金額（新臺幣）│ 發票人       │
├──┼────┼────┼───────┼───────┤
│ 1  │NO566161│93月10月│ 100,000元    │ 丁○○       │
│    │        │15日    │              │              │
├──┼────┼────┼───────┼───────┤
│ 2  │NO566162│93年12月│  90,000元    │ 丁○○       │
│    │        │15日    │              │              │
├──┼────┼────┼───────┼───────┤
│ 3  │NO577223│94年3月 │ 200,000元    │ 丁○○       │
│    │        │14日    │              │              │
└──┴────┴────┴───────┴───────┘
附錄本案論罪科刑法條：
中華民國刑法第305條：
以加害生命、身體、自由、名譽、財產之事，恐嚇他人致生危害
於安全者，處2 年以下有期徒刑、拘役或3 百元以下罰金。
中華民國刑法第344條：
乘他人急迫、輕率或無經驗貸以金錢或其他物品，而取得與原本
顯不相當之重利者，處1年以下有期徒刑、拘役或科或科併1千元
以下罰金。


司法院資訊處製作；財團法人民間司法改革基金會備份。
